臺灣高雄地方法院刑事判決　　　　　　 93年度交訴字第162號
公　訴　人　臺灣高雄地方法院檢察署檢察官
被　　　告　丁○○　男　29歲.
選任辯護人　蘇吉雄律師
　　　　　　陳雅娟律師
上列被告因公共危險等案件，經檢察官提起公訴（93年度調偵字
第649號），本院判決如下：
    主  文
丁○○從事業務之人，因業務上之過失致人於死，處有期徒刑柒
月。又駕駛動力交通工具肇事，致人受傷而逃逸，處有期徒刑拾
月。應執行有期徒刑壹年肆月。緩刑肆年，緩刑期間付保護管束
。
    事  實
一、丁○○考領有普通大貨車駕駛執照，受雇於晟發信有限公司
    ，擔任臨時工，負責維修及其他雜項工作，並接受公司指派
    駕駛貨車送貨，乃以駕駛車輛為附隨業務之人。其於民國93
    年2 月9 日上午10時30分許，駕駛車牌號碼ZY—520 號自用
    大貨車（登記為晟發信有限公司所有），沿高雄縣永安鄉○
    ○路（即省道台17線永安鄉段）由北往南方向行駛，嗣於同
    日上午11時49分許，駕車行經高雄縣永安鄉○○路55之1號
    （即省道台17線南下200 公里900 公尺處）前時，本應注意
    車前狀況及兩車併行之間隔，並隨時採取必要之安全措施，
    於變換車道時，應注意安全距離，而依當時天候晴、日間自
    然光線、路面乾燥、無缺陷、視距良好，並無不能注意之情
    事，詎丁○○竟疏於注意，貿然變換車道，復未注意與右側
    車輛保持安全間隔，適有蔡福棗騎乘腳踏車，逆向（由南往
    北方向）行駛於該外側車道白線上，致丁○○所駕駛之自用
    大貨車之右前車頭擦撞直行車由蔡福棗逆向所騎乘之腳踏車
    右車身上所懸掛之水桶，致蔡福棗人車倒地，因而受有腦震
    盪、左肱骨開放性骨折、左尺骨橈骨骨折、右鎖骨骨折、右
    第三指骨骨折、左側血胸、右側第三及第七肋骨骨折、左大
    腿裂傷10公分等傷害。詎丁○○下車發現蔡福棗受傷流血倒
    於路旁，明知汽車駕駛人駕駛汽車肇事致人受傷或死亡，應
    即採取救護或其他必要之措施，並向警察機關報告，不得駛
    離等情事，竟仍駕車駛離現場，嗣經路人乙○○記下丁○○
    所駕駛自用大貨車車牌號碼供警循線查獲，始悉上情。而蔡
    福棗經送往高雄醫學大學附設中和紀念醫院急救後，延至同
    年8 月5 日晚上10時33分許不治死亡。
二、案經蔡福棗訴由高雄縣政府警察局岡山分局報告臺灣高雄地
    方法院檢察署檢察官偵查起訴。
    理  由
一、訊據被告丁○○固坦承過失致人於死之犯罪事實，惟矢口否
    認有何肇事逃逸犯行，辯稱：伊於案發當時不知道有撞到被
    害人，後來警察來找伊，伊才知道當時有撞到人云云。惟查
    ：
  (一)被告涉犯業務過失致人於死罪部分：
  (1)被告與被害人蔡福棗於上揭時、地發生車禍之事實，除據被
    告於本院審理時供承屬實外，並有高雄市政府警察局岡山分
    局道路交通事故現場圖、道路交通事故調查報告表(一)、(二)各
    1 份、肇事現場照片及員警尋獲被告丁○○所駕駛之肇事車
    輛比對照片共計44幀在卷可稽；而該被害人確係因本件車禍
    致受有腦震盪、左肱骨開放性骨折、左尺骨橈骨骨折、右鎖
    骨骨折、右第三指骨骨折、左側血胸、右側第三及第七肋骨
    骨折、左大腿裂傷10公分等傷害之事實，亦有高雄醫學大學
    附設中和紀念醫院診斷證明書1 份附卷可稽。
  (2)按「汽車行駛時，駕駛人應注意車前狀況及兩車併行之間隔
    ，並隨時採取必要之安全措施」，道路交通安全規則第94條
    第3 項定有明文。復按「汽車在雙向四車道行駛時，變換車
    道時，應讓直行車先行，並注意安全距離」，道路交通安全
    規則第98條第1 項第6 款定有明文。經查：被告於本院審理
    時自承：伊承認過失致死犯行，案發前伊本在內車道，是超
    車才切換到外車道，伊覺得車子有震了一下，好像有碰到東
    西，伊懷疑發生什麼事情等語（見本院卷第112 、123 頁）
    ，且衡諸卷附道路交通事故調查報告表及其上所繪現場圖所
    示，該路段當時天候情、日間自然光線、路面乾燥、無缺陷
    、視距良好等情，並無不能注意之情事，詎竟疏於注意貿然
    變換車道，未與右側蔡福棗騎乘之直行腳踏車保持安全間隔
    ，亦未注意車前狀況，因而肇事致蔡福棗人車倒地受傷，被
    告就本件車禍之發生為有過失至明。況本件經送台灣省高屏
    澎區車輛行車事故鑑定委員會鑑定結果，亦認定被告駕駛大
    貨車未注意車前狀況，為肇事次因，有該鑑定意見書1紙（
    附於本院卷第68、69頁）可稽。
  (3)辯護人雖具狀辯稱：被告於93年2 月9 日駕車肇事之行為與
    被害人於93年8 月5 日之死亡結果間，應無因果關係云云。
    惟按刑法上之過失，其過失行為與結果間，在客觀上有相當
    因果關係始得成立。所謂相當因果關係，係指依經驗法則，
    綜合行當時所存在之一切事實，為客觀之事後審查，認為在
    一般情形下，有此環境、有此行為之同一條件，均可發生同
    一之結果者，則該條件即為發生結果之相當條件，行為與結
    果即有相當之因果關係。反之，若在一般情形下，有此同一
    條件存在，而依客觀之審查，認為不必皆發生此結果者，則
    該條件與結果不相當，不過為偶然之事實而已，其行為與結
    果間即無相當因果關係。（最高法院76年度台上字第192 號
    判例參照）換言之，刑法上之過失犯，必須危害之發生，與
    行為人之欠缺注意，具有相當因果關係，始能成立，所謂相
    當因果關係，即以所生之結果觀察，認為確因某項因素而惹
    起，又從因素觀察，認為足以發生此項結果，始克成立。（
    最高法院72年度台上字第1579號判決參照）。經查被害人確
    係因本件事故受有前開傷害，已如前述，而據高雄地檢署93
    相字第1325號複驗鑑定書所載，復認：一、參考93年度相字
    第1325號卷第36至41頁所附病歷，亦可發現車禍造成傷害未
    立即致死，卻造成死者長期臥病行動不便，加上死者本身老
    邁而造成死亡。即對於死者之死亡其本身之身體狀況須分攤
    部分責任。二、造成死者之死亡原因為車禍造成中樞神經損
    傷、行動不便而導致多器官衰竭死亡等情，亦經臺灣高雄地
    方法院檢察署檢察官督同法醫師相驗明確，並製有相驗屍體
    證明書、驗斷書及勘（相）驗筆錄各乙份附卷可憑。故參照
    前開說明，即便被害人年紀業已老邁且本身身體狀況亦不佳
    ，仍不能謂被害人之死亡與被告之肇事並無相當因果關係。
  (4)辯護人另具狀指稱：被告並非從事駕駛為業務之人云云。惟
    按刑法上所謂業務上之行為，不僅指主業務而已，即為完成
    主要業務所附隨之準備工作與輔助事務，亦應包括在內；刑
    法第276 條第2 項所謂之業務，係指以反覆從事同種類之行
    為為目的之謀生方法之一的社會活動而言。且以事實上有從
    事此種業務而足認其具有繼續之意思為已足，並不以事實上
    已經反覆從事此種業務為必要，最高法院著有83年度台上字
    第2816號、70年度台上字第7011號判決可資參照。本件被告
    自承：伊受雇於晟發信有限公司，擔任臨時工，從事維修及
    其他雜項工作等語（見本院卷第98、133 頁），證人甲○○
    於本院審理時證稱：伊與被告一起受雇於晟發信有限公司，
    被告沒有固定做什麼工作，案發時被告才剛到公司工作3 天
    而已，是老闆叫被告開公司的車去臺南的工地，而案發當時
    車上有載兩桶油漆是要從臺南的工地，載回公司去放等語（
    見本院卷第19、20頁），則被告之工作內容既屬臨時工性質
    而未固定，案發當時又係依據老闆之指示送貨，足認被告之
    工作內容仍包括送貨，而駕駛為完成送貨所附隨之輔助事務
    ，自為被告之附隨義務。雖證人甲○○證稱：被告於案發當
    日係第三天上班等語，然被告考領有普通大貨車駕駛執照，
    接受晟發信公司老闆之指示行事，衡諸現時找工作不易之常
    情，被告應有繼續在晟發信公司從事業務之意思，故駕駛為
    被告之業務行為，當無可疑。
  (5)綜上所述，被告就本件車禍之發生確有過失行為，其過失行
    為確使被害人因而死亡，是被告之過失行為與該被害人之死
    亡結果間，應具有相當因果關係無疑。是以，被告業務過失
    致人於死之犯行應堪認定。
  (二)被告涉犯肇事逃逸罪部分：
  (1)查被告於上開時、地肇事後，隨即離開事故現場之事實，業
    據被告於警詢、本院審理時均自承：伊下車看到一名男子受
    傷流血倒在路邊，伊也不敢動他，伊等了一下警察沒有來，
    就先離開了等語（見本院卷96、117 頁），而證人乙○○於
    本院審理時亦證稱：伊在一開始事發時就記住肇事車輛車牌
    ，當時伊看到被告車輛為了超車往內側車道行駛，之後再切
    到外側車道時就撞倒東西，伊有看到東西噴出來，而在被告
    車輛後方的車有對被告按喇叭示警，但被告仍未立刻停車，
    伊就把肇事車號記下來，後來伊注意到肇事車輛往前行駛一
    段路（約100 公尺）後停車，人也沒馬上下車，伊就超越到
    被告前方停下來，並回頭注意看被告的動態，之後看到被告
    用小跑步到傷者位置，沒有照顧傷者，也沒有為任何急救行
    為，而警車到的時候，伊看到被告像觀眾般的在一旁看，警
    察下車時被告就慢慢離開了，伊就趕快向警察表示肇事的人
    小跑步離開了，就是剛才跑走的人等語（見本院卷第114 至
    117 頁），並據證人黃介龍即高雄縣警察局岡山分局交通組
    永安車禍處理小隊員警到庭證稱：本件交通事故是伊到場處
    理，伊到現場時沒看到被告等語（見本院卷第117 、118 頁
    ），故被告於肇事後發現被害人受傷流血，不但未為任何救
    助行為，且旋即離開現場逃逸之事實，已堪認定。
  (2)被告雖於本院準備程序時辯稱：案發當時剛好有一台車從伊
    的右後方超車，所以伊不知道是自己還是別人與被害人發生
    擦撞云云。然被告業於本院審理時自承：伊本來在內側車道
    ，是超車到外側車道，伊覺得車子有震一下，好像有碰到，
    後來有人按喇叭，伊懷疑發生什麼事情，就慢慢停到路邊，
    回去看發生什麼事等語（見本院卷第123 頁），並據證人甲
    ○○於本院審理時證稱：案發當時伊坐在副駕駛座，感到車
    子有震動一下，後面的車輛有按喇叭，之後被告自己一人下
    車，過十幾分鐘後，被告上車只告訴伊後面有發生車禍，就
    開車離開等語（見本院卷第120 、121 頁），故被告於案發
    當時確實有感覺車身震動且下車察看後，隨即離去之事實應
    堪認定。又觀諸警卷所附編號第27、28號之現場蒐證照片，
    被告所駕駛之前開自用大貨車之右前方車頭留有落土，核與
    被害人所騎乘之腳踏車上所懸掛水桶上之落土相符，以肉眼
    觀之已甚顯明，堪認係被告所駕駛之前開貨車擦撞被害人所
    騎乘腳踏車上所懸掛之水桶致肇事，則被告既已下車察看，
    又豈有不知係其肇事之理，況被告復告知證人甲○○後方發
    生車禍等語，益徵被告明知其肇事，卻未留置現場降低對被
    害人所造成之傷害，仍棄被害人於現場之事實，已堪明確。
  (三)綜上所述，本案事證業臻明確，被告業務過失致死及肇事逃
    逸犯行洵堪認定，其前開辯詞，無非畏罪卸責之詞，不足採
    信。
二、核被告所為，係犯刑法第276 條第2 項之業務過失致死罪、
    第185 條之4 之肇事逃逸罪。被告所犯上開二罪，犯意各別
    ，罪名互殊，應分論併罰。爰審酌被告未能注意車前狀況且
    貿然變換車道，未注意安全距離，終致被害人受有前揭嚴重
    傷勢延至93年8 月5 日死亡，其後帶給被害人家屬無限精神
    苦痛，且肇事後應停留現場對傷者施以救護以防止損害之擴
    大，竟棄被害人於不顧，率爾逃離現場，復飾詞否認有肇事
    逃逸之犯行，法治觀念淡薄，本不宜從輕量刑，惟念其犯後
    坦承過失致死犯行，態度尚可，且本案被害人蔡福棗亦逆向
    行駛與有過失，而被告未曾受有期徒刑以上刑之宣告，有臺
    灣高等法院被告全國前案紀錄表1 紙可稽，素行尚可，且與
    被害人家屬達成和解，有本院94年度雄調字第268 號調解筆
    錄可稽，被害人家屬並具狀表示不予追究等一切情狀，分別
    量處如主文所示之刑，並定其應執行之刑，以資儆懲。又被
    告丁○○因一時疏忽，變換車道，未注意安全距離致罹刑章
    ，然其業已賠償被害人家屬並達成和解，如前所述，行為所
    生危害已減輕，復當庭表示對被害人家屬之歉意，故本院對
    被告丁○○宣告上開之刑，認以暫不執行為適當，爰對被告
    諭知緩刑4年，以啟自新。惟被告丁○○犯後仍飾詞推卸其
    肇事逃逸之犯行，故為確實使被告丁○○有正確之法律觀念
    並提供必要之協助及督促，且依其之智識、年齡及所犯情節
    ，認有加以追蹤觀護之必要，併依刑法第93條第1項之規定
    ，宣告緩刑期內付保護管束，俾由地方法院檢察署之觀護人
    予以適當之督促，並發揮附條件緩刑制度之立意及避免短期
    自由刑執行所肇致之弊端，以觀後效。
據上論斷，應依刑事訴訟法第299 條第1 項前段，刑法第276 條
第2 項、第185 條之4 、第51條第5 款、第74條第1 款、第93條
第1項，罰金罰鍰提高標準條例第1 條前段，判決如主文。
本案經檢察官丙○○到庭執行職務。
中　　華　　民　　國　　94　　年　　7 　　月　　6 　　日
                    交通法庭  審判長法　官  李政庭
                                    法  官  施添寶
                                    法  官  郭瓊徽
以上正本證明與原本無異。
中　　華　　民　　國　　94　　年　　7 　　月　　7 　　日
 　　　　　　　　　　　　　　       書記官  陳瓊芳
附錄
刑法第一百八十五條之四
駕駛動力交通工具肇事，致人死傷而逃逸者，處六月以上五年以
下有期徒刑。
刑法第二百七十六條
(過失致死罪)
因過失致人於死者，處二年以下有期徒刑、拘役或二千元以下罰
金。
從事業務之人，因業務上之過失犯前項之罪者，處五年以下有期
徒刑或拘役，得併科三千元以下罰金。
